---
title: "CENTRALIDAD"
output: learnr::tutorial
runtime: shiny_prerendered
---

```{r setup, include=FALSE}
library(learnr)
library(igraph)
library(igraphdata)
knitr::opts_chunk$set(echo = FALSE)
data(kite)
```


## INTRODUCCION

### Medidas de centralidad 

Las medidas de centralidad nos permiten establecer la importancia de un nodo en la red, en base a su posición, y/o número de contactos, y/o calidad de los mismos. Normalmente se va a traducir en acceso a información/recursos y/o capacidad de influencia.

### Resumen de medidas

Existen multitud de medidas de centralidad, de las que aquí vamos a destacar las tres clásicas:

* **grado**, que es el número de conexiones directas que tiene el nodo.  

* **intermediación**, que es la medida en que el nodo está entre otros nodos (siendo "obligado" pasar por él).  

* **cercanía**, que es la medida en que un nodo está a pocos pasos del resto.

## GRADO

En el caso de tratarse de una red dirigida (en caso de no serlo, solo hay una medida), se distingue:

* **grado de entrada**, que es el número de conexiones directas entrantes.

* **grado de salida**, que es el número de conexiones directas salientes.

* **grado total**, que es la suma de los dos anteriores.

Por otra parte, el grado normalizado de una red no dirigida (o los normalizados de entrada y salida de una red dirigida), son el resultado de dividir los anteriores entre *n*-1 (siendo *n* el número de nodos existentes en la componente conexa a la que pertenece el nodo del que se quiere calcular su grado). Así, el valor oscila entre 0 (ninguna conexión) y 1 (el máximo de conexiones posibles en esa red).

Trabajamos con el siguiente grafo, en que grado, intermediación y cercanía permiten destacar a nodos diferentes:

```{r echo=FALSE}
plot(kite)
```

*Modifica el siguiente código para responder a las cuestiones de más abajo*:

```{r degree-centrality, exercise=TRUE, exercise.eval=TRUE}
kite
```

```{r degree-centrality-hint}
degree(,normalized = FALSE)
sort(,decreasing = TRUE)
mean()
```


```{r degree-centrality-quiz}
quiz(caption = "",
  question(allow_retry = TRUE,"¿Quién tiene el mayor grado?",
    answer("D", correct = TRUE),
    answer("F"),
    answer("G")
  ),
  question(allow_retry = TRUE,"¿Cuanto es el grado promedio?",
    answer("3,6", correct = TRUE),
    answer("4,2"),
    answer("2,2")
  ),
  question(allow_retry = TRUE,"¿Cuanto vale el grado de salida de D?",
    answer("4"),
    answer("5"),
    answer("no tiene sentido calcular el grado de salida, porque se trata de una red no dirigida", correct = TRUE)
  ),
  question(allow_retry = TRUE,"¿Cuanto vale el grado normalizado de de D?",
    answer("0,44"),
    answer("0,56"),
    answer("0,67", correct = TRUE)
  )
)
```

## INTERMEDIACION

En primer lugar debemos entender el concepto de **camino mínimo** (shortest path). El camino mínimo entre dos nodos es el camino más corto entre ambos. En el grafo de más abajo, F puede alcanzar a H por distintos caminos, pero el más corto (dos pasos) es el que pasa por G.

Si calculamos todos los caminos mínimos entre todos los pares de nodos, la intermediación de un nodo se define como la cantidad de esos caminos mínimos 
en los que está presente.

Al igual que ocurre con el grado, existe una medida normalizada, que consiste en dividir el valor anterior entre el total de caminos mínimos existentes entre todos los pares de nodos. En este caso el valor oscila entre 0 (no está presente en ningún camino mínimo) y 1 (está presente en todos los caminos mínimos).


```{r echo=FALSE}
plot(kite)
```

*Modifica el siguiente código para responder a las cuestiones de más abajo*:

```{r betweenness-centrality, exercise=TRUE, exercise.eval=TRUE}
kite
```

```{r betweenness-centrality-hint}
betweenness(,normalized = FALSE)
sort(,decreasing = TRUE)
```


```{r betweenness-centrality-quiz}
quiz(caption = "",
  question(allow_retry = TRUE,"¿Quién tiene la mayor intermediación?",
    answer("F"),
    answer("G"),
    answer("H", correct = TRUE)
  ),
  question(allow_retry = TRUE,"¿Qué valor toma ese máximo si se normaliza?",
    answer("0,39", correct = TRUE),
    answer("0,49"),
    answer("0,64")
  ),
  question(allow_retry = TRUE,"¿Existen nodos con una intermediación de 0?",
    answer("No"),
    answer("Si, dos nodos"),
    answer("Si, tres nodos", correct = TRUE)
  )
)
```


## CERCANIA

Si consideramos las distancias geodésicas (esto es, las distancias de los caminos mínimos) de un nodo al resto de nodos de la red, la suma de estas es una medida de cuán lejos está del conjunto. Por ello, el valor inverso de esta suma es la medida de cercanía.

La medida normalizada es la resultante de multiplicarla por *n*-1 (siendo *n* el número de nodos). Así, el máximo de cercanía sería de 1, lo que equivale estar a un paso del resto de la red.


```{r echo=FALSE}
plot(kite)
```

*Modifica el siguiente código para responder a las cuestiones de más abajo*:

```{r closeness-centrality, exercise=TRUE, exercise.eval=TRUE}
kite
```

```{r closeness-centrality-hint}
closeness(,normalized = FALSE)
sort(,decreasing = TRUE)
```


```{r closeness-centrality-quiz}
quiz(caption = "",
  question(allow_retry = TRUE,"¿Quién tiene la mayor cercanía?",
    answer("F"),
    answer("G"),
    answer("Las dos anteriores son correctas", correct = TRUE)
  ),
  question(allow_retry = TRUE,"¿Qué valor toma ese máximo si se normaliza?",
    answer("0,39"),
    answer("0,49"),
    answer("0,64", correct = TRUE)
  ),
  question(allow_retry = TRUE,"¿Qué valor tomaría la cercanía normalizada del hub -o nodo central- en un grafo de estrella?",
    answer("0"),
    answer("1", correct = TRUE),
    answer("Depende del número de nodos")
  )
)
```

## COMPARATIVA

Una vez hemos practicado con los conceptos y cálculo de grado, intermediación y cercanía, vamos a reflexionar sobre algunas de sus diferencias. En el grafo siguiente, con el que estamos trabajando, se han destacado en verde, rojo y azul, los nodos que obtienen puntuaciones máximas, respectivamente, en <span style="color:green;">grado<span/>, <span style="color:red;">intermediación<span/> y <span style="color:blue;">cercanía<span/>.

```{r echo=FALSE}
grado <- degree(graph = kite)
intermediacion <- betweenness(graph = kite)
cercania <- closeness(graph = kite)
color <- rep(NA, vcount(kite))
color[grado==max(grado)] <- "green"
color[intermediacion==max(intermediacion)] <- "red"
color[cercania==max(cercania)] <- "blue"
plot(kite,vertex.color=color)
```

*Responde a las siguientes preguntas sobre las diferencias entre estas tres medidas de centralidad:*

```{r centrality-measures-comparison-quiz}
quiz(caption = "",
  question(allow_retry = TRUE,"¿Qué medida/s tiene/n en cuenta la estructura global de la red?",
    answer("grado"),
    answer("intermediación", correct = TRUE),
    answer("cercanía", correct = TRUE)
  ),
  question(allow_retry = TRUE,"¿Qué medida/s admite/n que nodos con pocos contactos directos aparezcan destacados?",
    answer("grado"),
    answer("intermediación", correct = TRUE),
    answer("cercanía", correct = TRUE)
  ),
  question(allow_retry = TRUE,"¿Qué medida/s admite/n normalización de las puntuaciones originales?",
    answer("grado", correct = TRUE),
    answer("intermediación", correct = TRUE),
    answer("cercanía", correct = TRUE)
  ),
  question(allow_retry = TRUE,"¿Qué medida/s admite/n variaciones en función de si la red es o no dirigida?",
    answer("grado", correct = TRUE),
    answer("intermediación", correct = TRUE),
    answer("cercanía", correct = TRUE)
  )
)
```

