---
title: "MEDIDAS DE RED"
output: learnr::tutorial
runtime: shiny_prerendered
---

```{r setup, include=FALSE}
library(learnr)
library(igraph)
library(igraphdata)
knitr::opts_chunk$set(echo = FALSE)
data(kite)
data(enron)
# making enron_simplified to be available later:
E(enron)$weight <- 1
enron_simplified <- simplify(enron)
```


## INTRODUCCION

### Medidas de red 

Además de conocer cómo se comportan en la red los individuos (cual es su posición e importancia, mediante las medidas de centralidad), es muchas veces necesario conocer el comportamiento y estructura de la red en su conjunto.

### Resumen de medidas

Existen distintos tipos de medidas de red, basadas en:

* **distancia**: cómo de cerca o lejos se encuentran los miembros de la red.  

* **conectividad**: cómo de conectados en su conjunto.  

* **estructura**: cómo se organizan las relaciones.

## DISTANCIA

Entre las medidas de distancia, se encuentran las siguientes:

* **diámetro**, que es la longitud del camino mínimo más largo de la red.

* **distancia media**, que es la distancia media a la que están los pares de nodos entre sí.

Vamos a volver a trabajar, en primer lugar, con el grafo de *kite*:

```{r echo=FALSE}
plot(kite)
```

*Modifica el siguiente código para responder a las cuestiones de más abajo*:

```{r distance-kite, exercise=TRUE, exercise.eval=TRUE}
kite
```

```{r distance-kite-hint}
diameter(,normalized = FALSE)
mean_distance()
```


```{r distance-kite-quiz}
quiz(caption = "",
  question(allow_retry = TRUE,"¿Cual es el diámetro del grafo?",
    answer("4", correct = TRUE),
    answer("5"),
    answer("6")
  ),
  question(allow_retry = TRUE,"¿Cual es la distancia media?",
    answer("1,98", correct = TRUE),
    answer("1,23"),
    answer("2,39")
  )
)
```

*Vamos a hacer ahora lo propio con el grafo de Enron*:

```{r distance-enron, exercise=TRUE, exercise.eval=TRUE}
enron
```

```{r distance-enron-quiz}
quiz(caption = "",
  question(allow_retry = TRUE,"¿Cual es el diámetro del grafo?",
    answer("4"),
    answer("5"),
    answer("6", correct = TRUE)
  ),
  question(allow_retry = TRUE,"¿Cual es la distancia media?",
    answer("1,98"),
    answer("1,23"),
    answer("2,39", correct = TRUE)
  )
)
```


## CONECTIVIDAD

Las medidas de conectividad son aquellas que permiten entender cómo de conectada está la red en su conjunto. Destacamos aquí tres medidas:

* **densidad**: se trata del número de enlaces existentes, dividido por el número de enlaces posibles.

* **grado medio & grado máximo**: puede serlo del grado de entrada o de salida, si se trata de una red dirigida.

* **reciprocidad**: en redes dirigidas, esta es una medida que permite conocer en qué proporción las conexiones son recíprocas.

A continuación, vamos a trabajar con el grafo de Enron, que es un grafo dirigido.

En primer lugar, vamos a ilustrar un procesamiento que debemos hacer del grafo de Enron, muy habitual en todos aquellos grafos en que existen múltiples enlaces.

En el grafo original, cada vez que un nodo se relaciona con otro nodo, se crea el enlace correspondiente (en el caso de Enron, tenemos un total de `r format(gsize(enron),big.mark   = ".")` enlaces entre los `r gorder(enron)` nodos).

Veamos por ejemplo a continuación los enlaces de salida (emails enviados) y de entrada (emails recibidos) que tiene el nodo 1.

```{r connectivity-enron-raw-node1-out, echo=TRUE}
adjacent_vertices(enron, 1, mode = c("out"))
```

```{r connectivity-enron-raw-node1-in, echo=TRUE}
adjacent_vertices(enron, 1, mode = c("in"))
```

Lo que nos suele interesar es que el enlace entre cada par de nodos sea único, y crear un atributo del enlace (por ejemplo el peso) que permita capturar el número de veces que se produce. Para ello utilizamos la siguiente función:

```{r connectivity-enron-simplify, echo=TRUE,results='asis'}
E(enron)$weight <- 1
enron_simplified <- simplify(enron)
```

Ahora el grafo de Enron ha pasado a tener `r format(gsize(enron_simplified),big.mark   = ".")` enlaces entre los `r gorder(enron_simplified)` nodos. Vamos a volver a ver los enlaces salientes y entrantes del nodo 1, que ahora tienen mucho más sentido:

```{r connectivity-enron-simplified-node1-out, echo=TRUE}
adjacent_vertices(enron_simplified, 1, mode = c("out"))
```

```{r connectivity-enron-simplified-node1-in, echo=TRUE}
adjacent_vertices(enron_simplified, 1, mode = c("in"))
```

*Modifica el siguiente código para responder a las cuestiones de más abajo. Vamos a trabajar con el grafo de Enron simplificado*:

```{r connectivity-enron, exercise=TRUE, exercise.eval=TRUE}
enron_simplified
```

```{r connectivity-enron-hint}
edge_density()
mean()
max()
degree(mode = )
reciprocity()
```


```{r betweenness-centrality-quiz}
quiz(caption = "",
  question(allow_retry = TRUE,"¿Cual es la densidad del grafo?",
    answer("0,09", correct = TRUE),
    answer("0,11"),
    answer("0,21")
  ),
  question(allow_retry = TRUE,"¿Cual es el grado promedio de salida?",
    answer("16.36", correct = TRUE),
    answer("8,49"),
    answer("30,04")
  ),
  question(allow_retry = TRUE,"¿Cual es el grado promedio de entrada?",
    answer("16,36", correct = TRUE),
    answer("8,49"),
    answer("30,04")
  ),
  question(allow_retry = TRUE,"¿Cual es el grado máximo de salida?",
    answer("30"),
    answer("60"),
    answer("100", correct = TRUE)
  ),
  question(allow_retry = TRUE,"¿Cual es el grado máximo de entrada?",
    answer("30"),
    answer("60", correct = TRUE),
    answer("100")
  ),
  question(allow_retry = TRUE,"¿Cual es la reciprocidad de la red?",
    answer("0,21"),
    answer("0,61", correct = TRUE),
    answer("0,82")
  )
)
```


## ESTRUCTURA

Finalmente, existen medidas y análisis que nos permiten entender la estructura de la red en su conjunto. Destacamos tres:

* **centralización de grado**: es una medida de si los nodos tienen valores parecidos de grado, o bien hay unos pocos nodos que destacan sobre el resto, tomando respectivamente valores de 0 y 1 (en los extremos). Se puede obtener también del resto de medidas de centralidad (betweenness...)

* **componentes conexas**: se trata de extraer subgrafos en que existe conectividad entre sus miembros (admite distintos niveles de exigencia en la conectividad, si se trata de grafos dirigidos).

* **transitividad**: también conocido como coeficiente de clustering, mide en qué medida, en el conjunto de la red, los vecinos de un nodo están conectados también entre sí, formando un triángulo.

Vamos a trabajar con el grafo de Enron simplificado en el apartado anterior.
*Modifica el siguiente código para responder a las cuestiones de más abajo*:

```{r structure-enron, exercise=TRUE, exercise.eval=TRUE}
enron_simplified
```

```{r structure-enron-hint}
centr_degree()
components()
transitivity()
```

```{r closeness-centrality-quiz}
quiz(caption = "",
  question(allow_retry = TRUE,"¿Cuánto vale la centralización del grado de entrada?",
    answer("0,12"),
    answer("0,24", correct = TRUE),
    answer("0,46")
  ),
  question(allow_retry = TRUE,"¿Cuánto vale la centralización del grado de salida?",
    answer("0,12"),
    answer("0,24"),
    answer("0,46", correct = TRUE)
  ),
  question(allow_retry = TRUE,"¿Cuántas componentes (débiles) tiene el grafo?",
    answer("1"),
    answer("3", correct = TRUE),
    answer("11")
  ),
  question(allow_retry = TRUE,"¿Cuánto vale la transitividad del grafo?",
    answer("0,12"),
    answer("0,37", correct = TRUE),
    answer("0.45")
  )
)
```

