---
title: "MEDIDAS DE RED"
output: learnr::tutorial
runtime: shiny_prerendered
---

```{r setup, include=FALSE}
library(learnr)
library(igraph)
library(igraphdata)
knitr::opts_chunk$set(echo = FALSE)
data(kite)
data(enron)
```


## INTRODUCCION

### Medidas de red 

Además de conocer cómo se comportan en la red los individuos (cual es su posición e importancia, mediante las medidas de centralidad), es muchas veces necesario conocer el comportamiento y estructura de la red en su conjunto.

### Resumen de medidas

Existen distintos tipos de medidas de red, basadas en:

* **distancia**: cómo de cerca o lejos se encuentran los miembros de la red.  

* **conectividad**: cómo de conectados en su conjunto.  

* **estructura**: cómo se organizan las relaciones.

## DISTANCIA

Entre las medidas de distancia, se encuentran las siguientes:

* **diámetro**, que es la longitud del camino mínimo más largo de la red.

* **distancia media**, que es la distancia media a la que están los pares de nodos entre sí.

Vamos a volver a trabajar con el grafo de *kite*:

```{r echo=FALSE}
plot(kite)
```

*Modifica el siguiente código para responder a las cuestiones de más abajo*:

```{r distance-kite, exercise=TRUE, exercise.eval=TRUE}
kite
```

```{r distance-kite-hint}
diameter(,normalized = FALSE)
mean_distance()
```


```{r distance-kite-quiz}
quiz(caption = "",
  question(allow_retry = TRUE,"¿Cual es el diámetro del grafo?",
    answer("4", correct = TRUE),
    answer("5"),
    answer("6")
  ),
  question(allow_retry = TRUE,"¿Cual es la distancia media?",
    answer("1,98", correct = TRUE),
    answer("1,23"),
    answer("2,39")
  )
)
```

*Vamos a hacer ahora lo propio con el grafo de Enron*:

```{r distance-enron, exercise=TRUE, exercise.eval=TRUE}
enron
```

```{r distance-enron-quiz}
quiz(caption = "",
  question(allow_retry = TRUE,"¿Cual es el diámetro del grafo?",
    answer("4"),
    answer("5"),
    answer("6", correct = TRUE)
  ),
  question(allow_retry = TRUE,"¿Cual es la distancia media?",
    answer("1,98"),
    answer("1,23"),
    answer("2,39", correct = TRUE)
  )
)
```


## CONECTIVIDAD

En primer lugar debemos entender el concepto de **camino mínimo** (shortest path). El camino mínimo entre dos nodos es el camino más corto entre ambos. En el grafo de más abajo, F puede alcanzar a H por distintos caminos, pero el más corto (dos pasos) es el que pasa por G.

Si calculamos todos los caminos mínimos entre todos los pares de nodos, la intermediación de un nodo se define como la cantidad de esos caminos mínimos 
en los que está presente.

Al igual que ocurre con el grado, existe una medida normalizada, que consiste en dividir el valor anterior entre el total de caminos mínimos existentes entre todos los pares de nodos. En este caso el valor oscila entre 0 (no está presente en ningún camino mínimo) y 1 (está presente en todos los caminos mínimos).


```{r echo=FALSE}
data(kite)
plot(kite)
```

*Modifica el siguiente código para responder a las cuestiones de más abajo*:

```{r betweenness-centrality, exercise=TRUE, exercise.eval=TRUE}
kite
```

```{r betweenness-centrality-hint}
betweenness(,normalized = FALSE)
sort(,decreasing = TRUE)
```


```{r betweenness-centrality-quiz}
quiz(caption = "",
  question(allow_retry = TRUE,"¿Quién tiene la mayor intermediación?",
    answer("F"),
    answer("G"),
    answer("H", correct = TRUE)
  ),
  question(allow_retry = TRUE,"¿Qué valor toma ese máximo si se normaliza?",
    answer("0.39", correct = TRUE),
    answer("0,49"),
    answer("0,64")
  ),
  question(allow_retry = TRUE,"¿Existen nodos con una intermediación de 0?",
    answer("No"),
    answer("Si, dos nodos"),
    answer("Si, tres nodos", correct = TRUE)
  )
)
```


## ESTRUCTURA

coeficiente de clustering, componentes, etc. distribución de grado

Si consideramos las distancias geodésicas (esto es, las distancias de los caminos mínimos) de un nodo al resto de nodos de la red, la suma de estas es una medida de cuán lejos está del conjunto. Por ello, el valor inverso de esta suma es la medida de cercanía.

La medida normalizada es la resultante de multiplicarla por *n*-1 (siendo *n* el número de nodos). Así, el máximo de cercanía sería de 1, lo que equivale estar a un paso del resto de la red.


```{r echo=FALSE}
data(kite)
plot(kite)
```

*Modifica el siguiente código para responder a las cuestiones de más abajo*:

```{r closeness-centrality, exercise=TRUE, exercise.eval=TRUE}
kite
```

```{r closeness-centrality-hint}
closeness(,normalized = FALSE)
sort(,decreasing = TRUE)
```


```{r closeness-centrality-quiz}
quiz(caption = "",
  question(allow_retry = TRUE,"¿Quién tiene la mayor intermediación?",
    answer("F"),
    answer("G"),
    answer("Las dos anteriores son correctas", correct = TRUE)
  ),
  question(allow_retry = TRUE,"¿Qué valor toma ese máximo si se normaliza?",
    answer("0.39"),
    answer("0,49"),
    answer("0,64", correct = TRUE)
  ),
  question(allow_retry = TRUE,"¿Qué valor tomaría la cercanía normalizada del hub -o nodo central- en un grafo de estrella?",
    answer("0"),
    answer("1", correct = TRUE),
    answer("Depende del número de nodos")
  )
)
```

## COMPARATIVA

Una vez hemos practicado con los conceptos y cálculo de grado, intermediación y cercanía, vamos a reflexionar sobre algunas de sus diferencias. En el grafo siguiente, con el que estamos trabajando, se han destacado en verde, rojo y azul, los nodos que obtienen puntuaciones máximas, respectivamente, en <span style="color:green;">grado<span/>, <span style="color:red;">intermediación<span/> y <span style="color:blue;">cercanía<span/>.

```{r echo=FALSE}
data(kite)
grado <- degree(graph = kite)
intermediacion <- betweenness(graph = kite)
cercania <- closeness(graph = kite)
color <- rep(NA, vcount(kite))
color[grado==max(grado)] <- "green"
color[intermediacion==max(intermediacion)] <- "red"
color[cercania==max(cercania)] <- "blue"
plot(kite,vertex.color=color)
```

*Responde a las siguientes preguntas sobre las diferencias entre estas tres medidas de centralidad:*

```{r centrality-measures-comparison-quiz}
quiz(caption = "",
  question(allow_retry = TRUE,"¿Qué medida/s tiene/n en cuenta la estructura global de la red?",
    answer("grado"),
    answer("intermediación", correct = TRUE),
    answer("cercanía", correct = TRUE)
  ),
  question(allow_retry = TRUE,"¿Qué medida/s admite/n que nodos con pocos contactos directos aparezcan destacados?",
    answer("grado"),
    answer("intermediación", correct = TRUE),
    answer("cercanía", correct = TRUE)
  ),
  question(allow_retry = TRUE,"¿Qué medida/s admite/n normalización de las puntuaciones originales?",
    answer("grado", correct = TRUE),
    answer("intermediación", correct = TRUE),
    answer("cercanía", correct = TRUE)
  ),
  question(allow_retry = TRUE,"¿Qué medida/s admite/n variaciones en función de si la red es o no dirigida?",
    answer("grado", correct = TRUE),
    answer("intermediación", correct = TRUE),
    answer("cercanía", correct = TRUE)
  )
)
```

